【裁判字號】    97,上,81
【裁判日期】    970731
【裁判案由】    分割共有物
【裁判全文】
臺灣高等法院臺南分院民事判決  97年度上字第81號
上  訴  人  丁 ○ ○
            戊 ○ ○
            丙 ○ ○
            乙 ○ ○
            己○○○
上五人共同
訴訟代理人  蔡 弘 琳  律師
            蘇 正 信  律師
            蔡 進 欽  律師
被  上訴人  甲 ○ ○
訴訟代理人  張 天 良  律師
上列當事人間請求分割共有物事件，上訴人對於中華民國97年2
月27日臺灣臺南地方法院第一審判決（96年度訴字第863號）提
起上訴，本院於97年7月22日言詞辯論終結，判決如下：
    主  文
上訴駁回。
第二審訴訟費用由兩造按原土地所有權應有部分比例負擔。
    事  實
甲、上訴人方面：
一、聲明：求為判決：（一）原判決主文第2 項就兩造共有如附
    表所示之土地應予變賣，所得價金按附表所示應有部分分配
    部分廢棄。（二）上列廢棄部分，准兩造共有如附表所示之
    土地予以原物分割，即如民國（下同）97年5月1日上訴理由
    狀附圖所示：編號Ａ、Ａ1、Ａ2、Ａ3、Ｂ3部分，分歸被上
    訴人取得；編號Ｂ1、Ｂ2部分，分歸上訴人丁○○、戊○○
    、丙○○、乙○○按應有部分比例取得保持共有；編號Ｂ部
    分，分歸上訴人己○○○取得。（三）第一、二審訴訟費用
    由兩造共同負擔。
二、陳述：除與原判決記載之事實相同者予以引用外，並補稱：
（一）上訴人丁○○、戊○○、丙○○、乙○○與被上訴人，共
      有坐落臺南縣新市鄉○○段第264-9、263、263-2 地號土
      地，及上訴人己○○○與被上訴人共有坐落同段第 257-4
      地號土地，因均屬都市住宅用地，並無土地法第31條規定
      最小分割面積之限制，有臺南縣政府97年 1月28日府地測
      字第097001386 號函在卷足稽，原判決竟自作解釋，以臺
      南縣畸零地使用規則，自行換算分割土地未達最小面積49
      .64平方公尺，逕為變價分割判決，適用法令自有未合。
（二）按臺南縣畸零地使用規則第8 條但書規定，面積狹小之基
      地，經主管機關查勘認為該基地之最小面積已達規定寬度
      、及深度或周圍情形確實無法補足或整理，可供建築等使
      用，並合於下列情形之一者，不在此限：一、鄰接地為道
      路、水溝、軍事設施或公共設施用地者。二、鄰接土地業
      已建築完成無法合併建築使用者…。系爭土地北側即臺南
      縣新市鄉○○段第257之2地號土地為上訴人己○○○所有
      ，另同段第264之18 地號土地為上訴人丁○○、戊○○、
      丙○○、乙○○所有，隔鄰南側臨8公尺寬之仁愛街205巷
      ，東側臨10公尺寬之仁愛街，均為既成道路，且仁愛街為
      新市鄉○○○道之一，臨接郵局，交通繁忙，而上訴人己
      ○○○所有門牌211 號房屋現亦在系爭土地北側，業據原
      審法院勘驗屬實，並有臺南縣新化地政事務所96年 8月20
      日法囑土字第421 號複丈成果圖在卷足稽。準此系爭土地
      位置符合臺南縣畸零地使用規則第8 條第1項第1款「鄰接
      地為道路」及第2 款「鄰接土地業已建築完成」之特別規
      定，應無最小寬度、深度限制之適用，臺南縣政府函覆意
      旨見未及此，遽謂上訴人提出之分割方案，不符該使用規
      則第8 條之適用，解釋法令，容有錯誤。況如採原審法院
      變價分割方法，不僅使上訴人居住環境丕變，且亦使上訴
      人無法繼續保有系爭土地。另依臺南縣政府97年 6月16日
      府工管字第0970106708號函覆說明三意旨，上訴人全體只
      須連同該二筆土地與分割後所得土地申請合併建築，即可
      補足所欠缺之最小寬度、深度，依法即可申請建築。
（三）依上訴人提出之97年5月1日上訴理由狀附圖所示之分割方
      案，兩造分得土地緊連外形方正完整，其中被上訴人分得
      之編號Ａ、Ａ1、Ａ2及Ａ3 等四筆土地，上訴人己○○○
      分得之編號Ｂ土地，均面臨仁愛街205 巷道；另上訴人丁
      ○○、戊○○、丙○○、乙○○分得之編號Ｂ1、Ｂ2土地
      ，亦得與鄰近北邊所有坐落同段第264-18、257-2 地號二
      筆土地，合併使用建築，且面臨仁愛街道路，符合畸零地
      建築規定，依法自得採原物分割方法分割土地。至原審雖
      考量系爭土地中間，摻夾同段第262 地號土地，不易整體
      利用，始為變價分割。惟觀諸該土地面積甚微，如以此作
      為系爭土地逕為變價分割之事由，置兩造分得土地之整體
      利用不顧，顯失公平原則，亦無足取。
三、證據：除引用原審之立證方法外，並補提出系爭土地附圖附
    表影本3 份為證，並聲請向臺南縣政府函詢：(一)上訴人如取
    得97年 7月10日民事調查證據狀所附附圖編號Ａ部分土地後
    ，將來與毗鄰第264-18、257-2 地號土地聲請合併建築，是
    否符合臺南縣畸零地使用規則第8 條規定。(二)上訴人若依上
    揭合併建築方案完成建物建築後，被上訴人取得上揭附圖Ｂ
    部分之土地，是否可依臺南縣畸零地使用規則第8 條規定聲
    請建築房屋。
乙、被上訴人方面：
一、聲明：求為判決：（一）上訴駁回。（二）第二審訴訟費用
    由上訴人負擔。
二、陳述：除與原判決記載之事實相同者予以引用外，並補稱：
（一）依臺南縣政府向鈞院之發文日期97年 6月16日發文字號府
      工管字第0970106708號函，系爭土地若按上訴人之分割方
      法分割，分割後各別所有土地，均為畸零地，不能建築。
      再依建築法第44 條及臺南縣政府發文日期97年3月17日發
      文字號府工管字第0970038167號函，畸零地鄰接二條以上
      道路者，起造人得選擇任何一道路為前面道路，建築基地
      位於道路末端，其寬度及深度及方位可由起造人選定，惟
      仍應達最小寬度及深度之標準，並無排除建築法第44條建
      築基地未達最小面積之深度及寬度不得建築之規定，則系
      爭四筆土地本係畸零地，為不能建築之建地，將該畸零地
      再分割者，其面積更零碎，四筆土地之共有人不盡相同，
      被上訴人反對將四筆土地合併分割。又新店段第257-4 地
      號土地之正確面積應為84平方公尺，原判決以系爭土地每
      筆之面積甚小，深度及寬度均未達到可建築之標準，參酌
      最高法院51年度台上字第271號、51年度台上字第428號、
      及57年度台上字第2117號判例要旨，將系爭四筆土地變賣
      分配價金，認事用法並無不合。若按上訴人所主張各筆土
      地分割之方法，將無法建築對各共有人不利，且系爭四筆
      土地總面積合計為134 平方公尺，若將四筆土地均變賣分
      配價金時，參加標買之人，可標買總面積134 平方公尺之
      系爭土地，可建造一間房屋，兩造得分配市價之拍賣價金
      ，對兩造均有利。又被上訴人係以系爭土地若按上訴人之
      分割方法，實物分割後之土地均成為畸零地，不能建築為
      理由，要求變賣土地分配價金，並未主張土地法第31條，
      原審法院也未依土地法第31條判決將土地變賣分配價金，
      該土地法第31條顯與本案無關。
（二）系爭土地有四筆，北側同段第257-2、264-18 地號土地，
      屬訴外之土地，所有人亦不一致，不在本案系爭土地範圍
      內，上訴人之唯一上訴理由，係若按其在第一審之主張實
      地分割後，未來其可將系爭四筆土地與上揭訴外二筆土地
      合併，即可建築，然當事人之主張是否有理由，以辯論終
      結時之事實狀態為準，不得以將來不發生之事實狀態或會
      發生之事實狀態為準，認定當事人之主張是否有理由，訴
      訟外之同段第257-2、264-18 地號二筆土地，可能會歸他
      人所有，該訴訟外之二筆土地，不一定會與系爭四筆土地
      合併申請建築，上訴人不得以將來可能不會發生或會發生
      之事實，作為上訴理由。
三、證據：除引用原審之立證方法外，並補提出新店段第263、2
    63-2、264-9、257-4、及262地號土地登記簿謄本各1份、附
    圖及附表影本各1 份，並聲請臺南縣政府就系爭四筆土地分
    割後得否建築為鑑定。
    理  由
一、被上訴人起訴主張：附表編號1- 3所示臺南縣新市鄉○○段
    第263、263-2、264-9 地號土地，為被上訴人與上訴人丁○
    ○、戊○○、丙○○、乙○○所共有，被上訴人應有部分為
    2分之1，上訴人丁○○、戊○○、丙○○、乙○○應有部分
    各為8分之1；另附表編號4所示同段第257-4地號土地，為被
    上訴人與上訴人己○○○所共有，被上訴人與上訴人己○○
    ○應有部分各為2分之1；又系爭四筆土地之共有人雖無不分
    割協議，然因各共有人無法協議分割，且系爭土地不宜實物
    分割；爰依民法第823 條、第824條第2項規定，訴請將系爭
    四筆土地全數變賣，並按各共有人應有部分比例分配價金等
    語。上訴人則以：系爭四筆土地均應以實物分割，由上訴人
    取得各筆土地之北側部分，被上訴人取得南側部分，分割後
    上訴人丁○○、戊○○、丙○○、乙○○願按原應有部分比
    例繼續保持共有；且系爭四筆土地與上訴人己○○○所有之
    同段第257-2 地號土地，及上訴人丁○○、戊○○、丙○○
    、乙○○所有之同段第264-18地號土地相鄰，上訴人間復為
    母子關係，系爭四筆土地如以實物分割，上訴人丁○○、戊
    ○○、丙○○、乙○○分割取得北側部分之土地，能與同段
    第257-2、264-18 地號土地相連接，使上訴人能就上揭土地
    完整利用；又系爭四筆土地未分割前，本均係畸零地，各筆
    土地之面積均未達99.4平方公尺，不得以分割後土地會變畸
    零地而要求變賣土地，且與現有南側道路間，尚夾有非本件
    分割標的之同段第262 地號畸零地，縱同時變賣系爭四筆土
    地，亦無法整體利用，且勢必因此影響變賣土地之價格；況
    系爭四筆土地之共有人並不相同，各筆不同之土地共有人，
    並無義務與他筆土地共有人合併拍賣土地，如土地變賣亦為
    二個變賣程序，買受人未必相同，故被上訴人所欲達提高拍
    賣價金之目的亦無法達成，是被上訴人提出以變賣方式而為
    分割並不可行；尤以系爭土地面臨道路交岔口，為做生意好
    地點，上訴人不同意變賣，但同意將三角窗位置讓給被上訴
    人，被上訴人分配地點優於上訴人，故被上訴人主張為無理
    由等語，資為抗辯。（原審另判決上訴人己○○○應協同被
    上訴人辦理附表編號4所示同段第257-4地號土地之面積更正
    部分已確定，本院僅就系爭四筆土地之分割方法為審判，合
    先敘明）
二、按各共有人除因物之使用目的不能分割，或契約訂有不分割
    之期限者外，得隨時請求分割共有物，又共有物分割之方法
    ，不能協議決定者，法院得因任何共有人之聲請，命為原物
    或變價之分配，民法第823條第1項前段、第824條第2項，分
    別定有明文。經查系爭四筆土地，其中附表編號4 所示新店
    段257-4 地號土地，為被上訴人及上訴人己○○○所共有，
    其等應有部分各為2 分之1；附表編號1-3所示同段第263、2
    63-2、264-9 地號土地，為被上訴人與上訴人丁○○、戊○
    ○、丙○○、乙○○所共有，被上訴人應有部分為2分之1，
    上訴人丁○○、戊○○、丙○○、乙○○應有部分各為8 分
    之 1；且系爭四筆土地使用分區為住宅區。又系爭土地現為
    空地有雜草、香蕉樹，外側有紅磚圍牆，北側為上訴人己○
    ○○及上訴人丁○○、戊○○、丙○○、乙○○之土地，現
    為空地有香蕉樹、棚架、福木等，隔鄰圍牆為仁愛街211 號
    房屋，現由上訴人己○○○居住；系爭土地南側臨仁愛街20
     5巷，東側為仁愛街，為新市鄉○○○道之一，隔臨郵局，
    交通繁忙等情。既有系爭四筆土地登記謄本、臺南縣新化地
    政事務所96年 9月12日所測字第0960007097號函附之土地複
    丈成果圖、現場照片、臺南縣新市鄉公所都市計畫土地使用
    分區證明書、原審法院96年9月6日勘驗測量筆錄等件，附於
    原審卷足稽，且為兩造所不爭執，自堪信實。又系爭四筆土
    地並未依土地法第31條規定限制土地最小分割面積，亦經臺
    南縣政府97年1月28日函覆在卷（見原審卷第162頁），足認
    系爭土地並無因法令規定或物之使用目的不能分割，或契約
    約定有不分割之期限等情，再徵之兩造就分割之方法各有主
    張，顯已無法協議分割，則被上訴人訴請分割系爭四筆土地
    ，自屬有據，應予准許。
三、次按分割之方法不能協議決定者，法院得因任何共有人之聲
    請，命為下列之分配：一以原物分配於各共有人。二變賣共
    有物，以價金分配於各共有人。以原物為分配時，如共有人
    中有不能按其應有部分受分配者，得以金錢補償之。民法第
    824 條第2、3項規定甚明。是以法院裁判分割共有物之分割
    方法，限於原物分配、變賣分配及原物分配兼金錢補償三種
    。又按共有物之分割方法，應斟酌當事人之聲明、共有物之
    性質、經濟效用及全體共有人之利益等因素決定之，惟如分
    配原物有困難時則應予變賣，以價金分配於各共有人。至若
    以原物分割，各當事人分得之土地面積過小，顯然不能作何
    用途，徒然減損系爭土地之經濟效用，故不能原物分割者，
    應予以變賣，所得價金各按應有部分比例分配予各共有人，
    如此始能將土地發揮最高之經濟上利用價值，並符合分割共
    有物應徹底消滅共有關係及公平合理之旨。亦分經最高法院
    著有57年度台上字第2117號、51年度台上字第271號判例、8
     2年度台上字第512號判決意旨足參。另按土地法第31條第1
    項規定市縣地政機關於其管轄區域之土地，得斟酌地方經濟
    情形，依其性質及使用之種類，為最小面積單位之規定，並
    禁止其再分割，乃旨在防止土地細分，影響經濟效用。市縣
    地政機關為此最小面積單位之規定，即為執行土地法此項意
    旨，共有土地之分割倘有違反此項規定，自應認屬無效，縱
    當事人無異議亦然，復據最高法院著有65 年度台上字第563
    號判例在案。故經法院分割後共有人所得之土地，不合市縣
    地政機關所為最小面積單位之規定，應認其分割不符經濟效
    用。卷查系爭四筆土地之分割方法，被上訴人認因其性質不
    宜採用實物分割，應以變價分割為妥，既為上訴人所堅詞不
    同意，並以上揭情詞置辯，致兩造互有爭議。是本件所應審
    究者，厥為系爭四筆土地之分割方法，究以原物分割抑或變
    價分割為妥？乙情而已。茲更詳細說明如下：
（一）按畸零地係指建築法第3 條所規定面積狹小或地界曲折之
      基地；而所謂面積狹小基地，就都市土地而言，係指建築
      基地深度與寬度未達一定之標準而言，一般建築用地，如
      正面路寬超過7公尺至15公尺，最小寬度3.5公尺，最小深
      度為14公尺，正面路寬超過15公尺至25公尺，土地最小寬
      度4公尺、最小深度16公尺，臺南縣畸零地使用規則第3條
      定有明文，則依此計算最小建築面積需為49平方公尺或64
      平方公尺。系爭四筆土地，除附表編號4所示新店段第257
      -4地號土地外，其餘附表編號1- 3所示同段263、263-2、
      264-9 地號土地，面積均不足49平方公尺，面積甚小，於
      土地尚未分割前，附表編號1-3所示同段263、263-2、264
      -9地號土地，本即為畸零地至明。又系爭四筆土地現有圍
      牆與道路隔鄰，依臺南縣新化地政事務所測量結果，系爭
      四筆土地事實上有部分落於紅色圍牆外圍，而現為水溝及
      道路，亦有臺南縣新化地政事務所複丈成果圖、現場照片
      在卷可佐（見原審卷第79頁、照片編號1-6即卷66-68頁）
      。再參諸系爭四筆土地，地形並非完整，其間尚摻夾有非
      本件分割標的之新店段第262 地號土地，則如依上訴人所
      主張之原物方案逐筆分割，雖上訴人分得之部分，得與其
      所有之同段第264-18、257-2 地號土地相鄰，且上訴人欲
      與該二筆土地合併建築，其間亦夾有被上訴人分得之土地
      部分，並非形狀完整之土地，無法整體利用建築，分割後
      反使土地更為細小、零散。尤如以原物分割，除上訴人分
      得之同段264-9、257-4地號土地，靠北側得與上開二筆土
      地合併建築外，其他共有人所分得部分，均將成為畸零地
      而無法建築使用，不符系爭土地地目編為都市計畫住宅區
      土地之經濟效益，及全體共有人之利益，而與分割共有物
      目的，在創造土地利用之經濟效益意義，要非妥適分割方
      案。況系爭四筆土地上現為空地，僅有少許幾棵樹木和雜
      草，若採變價分割，並無建物拆遷之問題，亦無需改變現
      有土地狀態，益足認採取變價分割方式，由各共有人按原
      應有部分比例分配變價所得價金，始能符合公平原則，並
      能將系爭土地為完整適當之規劃，及較能兼顧全體共有人
      之利益。至上訴人另主張系爭四筆土地為祖產乙節，因基
      於不得為原物分割之理由，亦不足影響系爭四筆土地應為
      變價分割之認定。
（二）上訴人雖以系爭四筆土地位置，符合臺南縣畸零地使用規
      則第8條第1項第1款「鄰接地為道路」及第2款「鄰接土地
      業已建築完成」之特別規定，應無最小寬度、深度限制之
      適用；另依臺南縣政府97年6月16日府工管字第097010670
      8 號函覆說明三意旨，上訴人全體只須連同該二筆土地（
      相鄰之同段第264-18、257-2 地號土地）與分割後所得土
      地申請合併建築，即可補足所欠缺之最小寬度、深度，依
      法即可申請建築等由，主張系爭四筆土地仍得為原物分割
      云云。惟系爭四筆土地經原物分割後得否為建築乙節，經
      本院函詢臺南縣政府結果，據查覆：系爭四筆土地分割後
      各別所有土地均為畸零地，無法申請建築，且該四筆土地
      並無適用臺南縣畸零地使用規則第8條第1項第1款至第3款
      規定之情形，分割後之土地，仍應補足所缺寬度、深度後
      始得申請建築等語，既有該府97年6月16日府工管字第097
      0106708 號函附於本院卷足稽；且本院卷附臺南縣政府97
      年3月17日府工管字第0970038167 號函，亦認畸零地鄰接
      二條以上道路者，起造人得選擇任何一道路為前面道路，
      建築基地位於道路末端，其寬度及深度及方位可由起造人
      選定，惟仍應達最小寬度及深度之標準，並無排除建築法
      第44條建築基地未達最小面積之深度及寬度不得建築之規
      定等語；據此已足認上訴人主張系爭四筆土地原物分割後
      ，為建築應無最小寬度、深度之限制云者，並非的論，無
      足取信。再參諸最高法院77年度台上字第2330號裁判：「
      法院就共有土地為裁判分割，僅就當事人請求分割之土地
      ，斟酌其分割結果是否公平適當為已足，至其他土地縱為
      某當事人與他人所共有，而與系爭共有土地相鄰，但既不
      在請求合併分割之列，自無予以考量之必要。」之意旨。
      上訴人主張系爭土地北側相鄰之同段第257-2、264-18 地
      號土地，縱為上訴人所有，將來得與本件分割所得土地合
      併建築使用，然因非本件請求分割之系爭土地範圍，本院
      自無予以考量之必要，況上訴人主張有無理由，以辯論終
      結時之事實狀態為準，不得以將來不發生之事實狀態，或
      會發生之事實狀態，認定上訴人之主張是否有理由，該訴
      訟外之同段第257-2、264-18 地號二筆土地，未來有可能
      會歸他人所有，不一定會與系爭四筆土地合併申請建築，
      上訴人以將來可能不會發生或會發生之事實，資為本件原
      物分割之依據，亦無足取。而上訴人所主張之原物分割方
      法，既均無法建築而對各共有人不利，且系爭四筆土地總
      面積合計為134 平方公尺，若將四筆土地均變賣分配價金
      時，參加標買之人可標買總面積134 平方公尺之系爭土地
      ，充供建造一間房屋，兩造得分配市價之拍賣價金，對兩
      造復均蒙其利，是上訴人提出之原物分割方案，當無足採
      。
四、綜上所述，被上訴人依民法第823條第1項、第824條第2項第
    2 款規定，請求將附表所示系爭四筆土地為變價分割，洵屬
    有據，應予准許。原審本於同上之見解，判決准將系爭四筆
    土地變賣，所得價金按附表所示應有部分比例分配，經核認
    事用法並無不合。上訴人上訴意旨，猶以上揭情詞指摘原判
    決不當，求予廢棄改判，為無理由，應予駁回。
五、又本件事證已臻明確，兩造其餘主張陳述及攻擊防禦方法，
    核與判決之結果不生影響，爰不逐一論述，併此敘明。
六、據上論結，本件上訴為無理由，應依民事訴訟法第449條第1
    項、第80條之1、第85條第1項，判決如主文。
中    華    民    國    97    年    7     月    31    日
                  民事第四庭    審判長法  官  王惠一
                                      法  官  蘇重信
                                      法  官  林永茂
上為正本係照原本作成。
如對本判決上訴，須於判決送達後20日內向本院提出上訴狀，未
表明上訴理由者，應於上訴後20日內，向本院提出理由書（須附
繕本）。依法須繳納裁判費並應委任律師為訴訟代理人，始得上
訴。
中    華    民    國    97    年    7     月    31    日
                                      書記官  謝素嬿
【附記】
民事訴訟法第466條之1：
(1)對於第二審判決上訴，上訴人應委任律師為訴訟代理人。但上
  訴人或其法定代理人具有律師資格者，不在此限。
(2)上訴人之配偶、三親等內之血親、二親等內之姻親，或上訴人
  為法人、中央或地方機關時，其所屬專任人員具有律師資格並
  經法院認為適當者，亦得為第三審訴訟代理人。
民事訴訟法第466條之2：
  上訴人無資力委任訴訟代理人者，得依訴訟救助之規定，聲請
  第三審法院為之選任律師為其訴訟代理人。
附表
  ┌──┬────┬───┬───┬───┬──────────┐
  │編號│土地座落│ 地號 │地目  │面積  │共有人及其應有部分  │
  │    │        │      │      │      │                    │
  ├──┼────┼───┼───┼───┼──────────┤
  │    │臺南縣新│      │      │      │被上訴人甲○○應有部│
  │1   │市鄉新店│263   │ 旱   │19㎡  │分1/2、上訴人丁○○ │
  │    │段      │      │      │      │、戊○○、丙○○、蘇│
  │    │        │      │      │      │宙應有部分各1/8   │
  ├──┼────┼───┼───┼───┼──────────┤
  │2   │同上    │263-2 │ 道   │9㎡   │同上                │
  │    │        │      │      │      │                    │
  ├──┼────┼───┼───┼───┼──────────┤
  │3   │同上    │264-9 │ 建   │22㎡  │同上（97.1.31移轉登 │
  │    │        │      │      │      │記）                │
  │    │        │      │      │      │                    │
  ├──┼────┼───┼───┼───┼──────────┤
  │4   │同上    │257-4 │ 旱   │94㎡  │被上訴人甲○○應有部│
  │    │        │      │      │（應更│分1/2，上訴人蘇鍾秀 │
  │    │        │      │      │正為  │玉應有部分1/2       │
  │    │        │      │      │84㎡) │                    │
  └──┴────┴───┴───┴───┴──────────┘


司法院資訊處製作；財團法人民間司法改革基金會備份。
